【裁判字號】    95,訴,193
【裁判日期】    950710
【裁判案由】    誣告
【裁判全文】
臺灣屏東地方法院刑事判決               95年度訴字第193號
公  訴  人  臺灣屏東地方法院檢察署檢察官
被      告  己○○
選任辯護人  吳澄潔律師
上列被告因誣告案件，經檢察官提起公訴（95年度偵字第430 號
），本院判決如下：
    主  文
己○○無罪。
    理  由
一、公訴意旨略以：被告己○○與告訴人戊○○係兄弟關係，前
    因祖產分配及挖水溝之問題而夙有嫌隙，被告明知於民國91
    年12月13日17時30分許，在屏東縣東港鎮○○路578 號前堤
    防上，告訴人並未騎乘機車衝撞被告，致被告摔落堤防，竟
    意圖使告訴人受刑事處分，於91年12月13日，至屏東縣警察
    局東港分局對告訴人提出殺人未遂告訴，誣指告訴人基於殺
    人之犯意，於上開時、地騎乘機車衝撞之事實，嗣經臺灣屏
    東地方法院檢察署檢察官查明後以92年度偵字第2503號為不
    起訴處分確定。因認被告涉有刑法第169 條第1 項之誣告罪
    嫌。
二、按犯罪事實應依證據認定之，無證據不得認定犯罪事實；不
    能證明被告犯罪者，應諭知無罪之判決，刑事訴訟法第154
    條第2 項、第301 條第1 項分別定有明文。次按事實之認定
    ，應憑證據，如未能發現相當證據，或證據不足以證明，自
    不能以推測或擬制之方法，以為裁判基礎。又認定犯罪事實
    所憑之證據，雖不以直接證據為限，間接證據亦包括在內；
    然而無論直接或間接證據，其為訴訟上之證明，須於通常一
    般之人不致有所懷疑，而得確信其為真實之程度者，始得據
    為有罪之認定，倘其證明尚未達到此一程度，而有合理之懷
    疑存在時，即無從為有罪之認定（最高法院40年台上字第86
    號、76年台上字第4986號判例參照）。又誣告罪之成立，以
    意圖他人受刑事處分虛構事實而向該管公務員申告為其要件
    ，故其所訴事實，雖不能證明係屬實在，而在積極方面尚無
    證據證明其確係故意虛構者，仍不能遽以誣告罪論處；告訴
    人所訴事實，不能證明其係實在，對於被訴人為不起訴處分
    確定者，是否構成誣告罪，尚應就其有無虛構誣告之故意以
    為斷，並非當然可以誣告罪相繩（最高法院46年台上字第92
    7 號判例、59年台上字笫581 號判例參照）。
三、公訴人認被告己○○涉有誣告之犯行，無非係以證人即告訴
    人戊○○、證人甲○○、證人丁○○○之證述、臺灣屏東地
    方法院檢察署92年度偵字第2503號不起訴處分書1 份資為論
    據。訊據被告堅決否認有誣告之行為，辯稱：告訴人戊○○
    確實有騎機車撞伊右側臀部，丁○○○騎乘機車經過，就停
    下來問伊為什麼流血，伊說是戊○○騎乘機車撞的，丁○○○說趕快去擦藥，後來伊就馬上去報案，並打電話給伊弟弟
    庚○○，告訴庚○○剛才發生的情形，庚○○就去找戊○○
    ，這時警察也來了，同時伊朋友張侯正也來了，張侯正就載
    伊去看醫生，順便去東港派出所做筆錄，伊沒有誣告，伊之
    前作筆錄，沒有看筆錄，就簽名，所以不知道筆錄所寫撞及
    部位不同等語。經查：
  (一)被告於91年12月13日，以告訴人戊○○為被告，指訴稱：「
    於91年12月13日下午5 時30分許，在屏東縣東港鎮○○路57
    8 號前堤防上，戊○○騎乘機車由後衝撞己○○，使己○○
    自7 公尺堤防摔落，致己○○受有顏面及左、右手臂多處擦
    傷，戊○○涉嫌刑法第271 條第2 項殺人未遂罪嫌」，向屏
    東縣警察局東港分局東港派出所提出告訴，嗣上開殺人未遂
    案件，經臺灣屏東地方法院檢察署檢察官偵查後，查無其他
    積極證據足認戊○○有何殺人未遂犯行，而以戊○○涉犯殺
    人未遂罪嫌不足，經該署檢察官於92年8 月12日以92年度偵
    字第2503號為不起訴處分，經己○○再議後，亦經臺灣高等
    法院高雄分院檢察署於92年10月9 日以92年度上聲議字笫96
    7 號處分書駁回再議確定等情，業據被告坦承屬實，並有上
    開不起訴處分書、處分書各1 份在卷可稽。是被告有向偵查
    犯罪權限之公務員申告告訴人戊○○於前開時地殺人未遂犯
    行，嗣經檢察官以告訴人罪嫌不足為由為不起訴處分確定等
    情，堪以認定。惟揆諸前揭說明，被告申告之殺人未遂案件
    ，雖經不起訴處分確定，並非當然可以誣告罪相繩，仍需進
    一步審認被告主觀上是否有誣告之故意，進而虛構事實為誣
    告告訴人犯罪之行為為斷，合先敘明。
  (二)被告與告訴人夙有怨隙，感情不睦，業據證人即被告與告訴
    人之弟庚○○於本院審理時證述在卷（本院卷第41頁），復
    有本院88年度易字第1314號判決1 份足憑（92年度偵字第25
    03號卷第19至22頁）。又於91年12月13日下午5 時30分許，
    在屏東縣東港鎮○○路578 號前堤防上，告訴人騎乘機車衝
    撞被告，致被告摔落堤防，致被告受有顏面及左、右手臂多
    處擦傷等傷害，旋被告即報警並告知其兄弟庚○○，庚○○
    並因而趕往屏東縣東港鎮○○路179 號被告住處，發現被告
    手、臉等部位受傷流血，並因而指責告訴人，隨即警員丙○○、乙○○接獲通報前往處理時，庚○○即告知警員丙○○
    、乙○○：「沒有發生時麼事，我們兄弟自己處理就好了」
    等語，警員丙○○、乙○○乃未製作筆錄、蒐證即行離去等
    情，業據證人庚○○於本院審理時證述甚詳（本院卷第40至
    42頁），核與被告所辯及證人即警員丙○○、乙○○證述情
    節相符（本院卷第42至44、72至73頁），並有診斷證明書1
    份附卷可稽（警卷第45頁），是證人庚○○、丙○○、乙○○證述，核與事實相符，應堪採信。
  (三)再被告受傷後係由張侯正載往醫院就醫，被告並曾告知張侯
    正係遭戊○○騎乘機車撞傷等情，亦據證人張侯正於偵查中
    證述在卷（92年度偵字第2503號卷第29頁），亦核與被告所
    辯情節相符。另按證人之陳述有部分前後不符，或相互間有
    所歧異時，究竟何者為可採，法院仍應本其自由心證予以斟
    酌，非謂一有不符或矛盾，即認其全部均為不可採信（最高
    法院82年度台上字第1996號判決參照）。又人類之記憶可因
    時間、身體健康情況或事件本身具複雜性等因素而有所改變
    或增加其難度，難期記憶內容歷久不衰。查證人張侯正於偵
    查中證述：在今年新曆年前幾天某日下午3 、4 點，伊開車
    去找己○○，在己○○住處看到己○○在流血，伊就說要帶
    己○○去就醫，己○○告訴伊是戊○○撞傷的等語，雖與被
    告申告之犯罪時間或搭載地點不同，惟其就見聞被告受傷及
    受傷原因一事，均能明確證述，足徵被告確於上開時地受傷
    而由證人張侯正送往就醫，是被告於上開時地受傷之事實，
    亦堪認定。準此，被告於上開殺人未遂案件中，訴稱於上開
    時、地，遭告訴人騎乘機車撞及跌落提防受傷等語，自屬信
    而有徵，並非虛構。
  (四)證人即告訴人戊○○於本院審理時固證稱：伊沒有騎機車撞
    己○○，當天伊在大鵬灣以膠筏載客人遊湖，下午5 點下班
    ，伊將膠筏駛回伊的魚塭後，再走路回家，伊回到家剛好朋
    友甲○○在家等伊，伊與甲○○聊天並留甲○○在家吃晚飯
    ，甲○○到晚上7 點才離開，期間伊都在家沒出去云云（本
    院卷第37至39頁）。而證人甲○○於警詢、偵查及本院審理
    時，亦為相同之證述（警卷第10頁、94年度他字第1028號卷
    偵卷第16頁、本院卷第34至37頁）。惟當日告訴人駕駛何種
    交通工具返回其住處一節，證人即告訴人證稱：伊將膠筏駛
    回伊的魚塭後，再走路回家云云（本院卷第40頁背面），證
    人甲○○則證稱：伊印象中戊○○當天是騎乘機車回家云云
    （本院卷第36頁背面），其2 人證述已有不同。又告訴人戊○○住處房屋建築形式為傳統三合院平房之護龍部分，面寬
    、縱深淺，如有人在外大聲談話，屋內之人即可聽聞，而當
    日被告報警及通知其弟庚○○前來處理時，屋外已聚集鄰居
    多人圍觀等情，業據證人庚○○、乙○○等人證述甚詳（本
    院卷第41、72至73頁），並有現場圖1 份、現場照片8 張附
    卷足憑（警卷第33至35頁）。倘告訴人戊○○與證人甲○○
    當時確實在告訴人住處聊天吃飯，即可發現屋外有爭執而出
    外察看，然告訴人戊○○及證人甲○○卻均證稱：沒有聽到
    爭吵聲，也沒有看見警察云云（本院卷第37、38頁），顯與
    事理不符，再參以證人庚○○亦證稱：當天並沒有看見甲○○在戊○○家裡等語（本院卷第41頁），足證證人戊○○、
    甲○○證述當時伊2 人在聊天吃飯云云，與事實不符，不足
    採信。
  (五)證人丁○○○固於偵查及本院審理時證稱：伊沒有看到被告
    受傷之情形，伊根本不知道戊○○騎乘機車撞己○○一事等
    語，而與被告陳述：伊受傷後，丁○○○騎乘機車經過，叫
    伊趕快去擦藥等語，略有不符。然被告確有受傷之事實，詳
    如前述，且證人丁○○○於本院審理時亦證稱：「（你有聽
    到被告被他哥哥騎乘機車撞到？）有，是我遇到被告時被告
    說的。」、「（為何你剛說是被打到？）那天被告是說他被
    戊○○騎乘機車撞到，我是說我知道他們在打架，所以就不
    理他。」等語（本院卷第70頁）。是證人丁○○○確曾於被
    告受傷後騎乘機車經過該地，且被告將受傷原因告知證人丁○○○之事實，足堪認定。雖證人丁○○○之證述與被告之
    陳述略有不同，然尚難以其不同，遽認被告就陳述不同部分
    ，有虛構誣告之犯意，而為被告不利之認定。
  (六)再查被告關於如何遭告訴人騎車衝撞一情，被告固於警訊中
    先稱：被告騎機車由後面衝撞伊左腰部云云；於偵訊中則稱
    ：被告騎車撞伊的背部云云，先後所為之陳述不同。惟究諸
    實際，一般人關於某一事件於事後之陳述，恆因個人之認知
    、記憶、表達等能力之差異，而有不同；即同一人，於不同
    時候，對於同一事件之陳述，亦恆受此等因素之影響，而前
    後不一，此等情狀恆屬事理之必然；於理、於法，斷不得因
    同一人對於同一事件先後所述不同，即遽認該人就其中某次
    之陳述，主觀上即有捏造、虛假之意思。況本件被告於警詢
    及偵查中所為之陳述，其敘述之方式、用語雖有不同，然究
    其要旨並無大異，亦無證據證明被告就陳述差異之部分，主
    觀上具有捏造、虛假之意思，此與刑法上誣告罪之成立要件
    ，即屬有間，於法即不得遽以該罪相繩。
  (七)綜上所述，被告指涉之犯罪事實，尚非無據，其所告訴之犯
    罪事實雖因罪嫌不足，經檢察官為不起訴處分確定，然依前
    揭判例意旨所示，被告所為究與誣告罪之成立要件有違。是
    本件被告被訴誣告罪嫌，公訴人所為訴訟上之證明，尚未至
    通常一般之人均不致有所懷疑，而得確信其為真實，而有合
    理之懷疑存在，尚不足為被告有罪之積極證明，或說服本院
    形成被告有罪之心證。此外，復查無其他積極之證據足資證
    明被告確有公訴人所指誣告之犯行，被告之犯罪事實即屬不
    能證明，自應為被告無罪之諭知。
四、據上論斷，應依刑事訴訟法第301 條第1 項，判決如主文。
中    華    民    國    95    年    7     月    10    日
                  刑事第五庭    審判長法  官    石家禎
                                      法  官    林家聖
                                      法  官    楊文廣
以上正本證明與原本無異。
如不服本判決應於收受本判決送達後十日內向本院提出上訴書狀，
其未敘述上訴理由者，並得於提起上訴後十日內向本院補提理由
書狀（均須按他造當事人之人數附繕本）「切勿逕送上級法院」
中    華    民    國    95    年    7     月    10    日
                                      書記官  林志憲


司法院資訊處製作；財團法人民間司法改革基金會備份。
